臺灣彰化地方法院民事裁定　100年度事聲字第38號
異　議　人　己○商業銀行股份有限公司
法定代理人　乙○○
異　議　人　戊○行銷顧問股份有限公司
法定代理人　丁○○
代　理　人　甲○○
相　對　人
即債務人　　丙○○
　　　　　　　　　　　（庚○○公司）
上列當事人間因消費者債務清理事件，異議人對於本院民事執行
處司法事務官民國100年2月25日所為99年度司執消債更字第35號
認可更生方案裁定聲明異議，本院裁定如下：
    主      文
異議駁回。
    理      由
壹、按關於更生或清算之程序，除本條例別有規定外，準用民事
    訴訟法之規定，消費者債務清理條例（下稱債清條例）第15
    條定有明文。次按當事人對於司法事務官處理事件所為之終
    局處分，得於處分送達後10日之不變期間內，以書狀向司法
    事務官提出異議；司法事務官認前項異議有理由時，應另為
    適當之處分；認異議為無理由者，應送請法院裁定之；法院
    認第1項之異議為有理由時，應為適當之裁定；認異議為無
    理由者，應以裁定駁回之，民事訴訟法第240條之4第1至3項
    亦有明文。經查，本院民事執行處司法事務官於民國（下同
    ）100年2月25日所為之99年度司執消債更字第35號民事裁定
    ，已於同年3月4日送達異議人己○商業銀行股份有限公司、
    戊○行銷股份有限公司有該裁定1件及本院送達證書2件在卷
    為憑（99年度司執消債更字第35號卷第371頁、378頁），異
    議人均於100年3月10日提出異議，有異議人分別所提民事異
    議狀附卷可稽，並經司法事務官認異議均無理由而送請本院
    裁定，符合上開法律規定，合先敘明。
貳、異議意旨：
  一、異議人戊○行銷股份有限公司異議意旨略以：
    (一)鈞院99年度消債更字第33號更生開始裁定書，債務人自述
      其每月與其配偶平均分擔之扶養費用為新台幣（下同）7,
      350元（應已含教育費、膳食及日常生活費用），顯與今
      更生方案認可裁定書中每月扶養子女支出膳食費與教育費
      7,956元甚有差距，又其子將分別於更生履行期間2年、5
      年及6年後屆滿成年，屆時該筆扶養費用將減少，應挪為
      繳付更生方案為是，故將可提高月付金額至少2,652元至
      7,956元，債務人應採階段式還款以表示清償債務之誠意
      。
    (二)債務人自陳須與兄弟姐妹共同扶養居住在安養院之母親每
      月3,800元，但其母屆滿65歲即領有每月至少3,000元之老
      人年金補助，尚不論是否尚領有其它相關政府補助款，每
      月之扶養費用將可再酌減600元。
    (三)綜上，倘債務人每月收入32,000元含各項績放獎金與年終
      獎金屬實，扣除每月個人必要支出7,700元（膳食4,400元
      、醫療300元、家中水電瓦斯開銷1,100元，交通700元，
      家中日用雜貨開銷1,200元），及扶養費用10,550元（3名
      子女7,350加上母親3,200元），尚餘有13,750元可供清償
      待子女陸續成年將可提高每月還款數額至16,200元、18,
      650元及2,100元，非每月僅清償12,000元，況遑論尚未加
      計子女成年後有勞動能力給予債務人之孝親費，將可減輕
      家中負擔，降低債務人之經濟負擔。
    (四)債務人55年出生，正值壯年，尚有相當之工作能力甚明，
      如依更生方案，將減免262萬元債務，實不合理，有違消
      費者債務清理條例之立法目的。
 二、異議人己○國際商業銀行股份有限公司異議意旨略以：
   (一)異議人對於本裁定經原審認可之債務人每月收入及支出數
     額並無意見，亦認同原審所調查之事實。惟異議人前於本
     案更生方案可決階段就債務人所扶養未成年子女之長女及
     次女分別為17歲14歲，將於3年及6年後成年之事實，主張
     債務人應依長女及次女成年時點，調整本件更生方案為「
     階段式清償」之條件卻未為原審所採納。次查按各法院實
     務見解，就債務人所提收入、支出、清償方式（如階段式
     清償或附條件清償）等構成更生方案條件係依「已有發生
     事實或「未來可預計」之基礎認定之。準此針對本案債務
     人子女確定於更生方案履行的期間成年而債務人屆時可免
     除對長女及次女之扶養，該部份所餘款項，自應轉為清償
     更生方案始符實情。退步言之，縱然債務人子女無法於已
     年後自立更生，仍須債務人扶養，債務人亦不負全權扶養
     之責任，而需視債務人本身經濟能力及其子女謀生條件而
     調整或變更扶養程度或方法，民法第1116條之2、1117條、
     1118條、1119條、1120條及1121條皆有明文規定。
   (二)是以，異議人主張本案更生方案應予修正為第1-36期每期
     清償12,000元、第37期（第3年）至第72期每期清償14,652
     元（12,000元+膳食費2,200元+教育費1,356元/3子女）、
     第73期（第6年）至第96期每期清償17,304元（14,652元十
     膳食費2,200元+教育費1,356元/3子女）顯非無稽。縱然，
     鈞院認為每期實際清償款得有增減之必要，但清償方式仍
     應為「階段式增加清償」始符公允及實情。
參、按債務人有薪資、執行業務所得或其他固定收入，法院認更
    生方案之條件公允者，得不經債權人會議可決，逕依債務人
    之聲請或依職權以裁定認可更生方案；法院為認可之裁定時
    ，因更生方案履行之必要，對於債務人在未依更生條件全部
    履行完畢前之生活程度，得為相當之限制，債清條例第64條
    第1項、第62條第2項分別載有明文。次按債務人之更生方案
    應否准許，係以是否公允為斷，而所謂公允，應審酌債權人
    與債務人之利益衡平、債務人之償債能力與清償誠意以及社
    會公益等因素為綜合判斷。再按消費者債務清理條例之立法
    目的，係為使不幸陷入經濟困境之人得以清理債務、重建生
    活，並在清理過程中能保有符合人性尊嚴之最低基本生活，
    是更生方案之認可，應審酌除最低生活需求外，債務人能否
    負擔該方案之條件，以及債權人與債務人間之權利義務關係
    是否公允。
肆、經查：
 一、本件債務人聲請更生，前經本院以99年度消債更字第35號
     民事裁定開始更生程序在案，有上開裁定在卷可參，而債
     務人於本院裁定准予開始更生程序後，提出以1個月為1期
     ，共分8年清償，總計96期，每期清償12,000元，還款總數
     額為1,152,000元，清償成數為30.56%之更生方案，審酌債
     務人任職於庚○○企業有限公司，每月薪資收入平均約32,
     000元，確有固定收入來源，而債務人扣除還款金額12,000
     元及每月生活必要支出費用19,456元（含分擔三名未成年
     子女、債務人母親看護費）【計算式：15,656元+3,800元
     】，每月僅剩餘5,44元，足見相對人已盡力撙節開支用以
     還款，應認已具備相當之還款誠意，故債務人提出上開更
     生方案，應認公允，經核與債清條例第64條第1項規定尚無
     不合。
 二、異議人戊○行銷股份有限公司（下稱戊○公司）主張鈞院
     99年度消債更字第33號更生開始裁定書，債務人自述其每
     月與其配偶平均分擔之扶養費用為7,350元（本院99年度司
     執消債更字第33號卷第200-1頁），顯與今更生方案認可裁
     定書中每月扶養子女支出膳食費與教育費7,956元【計算式
     ：1,356 +2,200x3（同卷196頁、201頁）】，甚有差距云
     云。惟查，聲請人每月須支出子女教育費1,356元，每月負
     擔3名未成年子女之扶養費各2200元，乃係根據債務人之陳
     報於99年5月12日陳報之財產及收入狀況說明書及說明所作
     之計算，並無違誤。而債務人自述其每月與其配偶平均分
     擔之扶養費用為7,350元，乃係其所陳報最近3個月生活狀
     況說明所得出之數字，而7,956元則係根據前二年之平均收
     入狀況所為之計算，因每個人每個月多少會有無法預期之
     額外支出，故以長期之統計為計算標準，尚難認有違誤。
     況且該數額僅差606元【計算式：7,956元-7,350元】，如
     分擔給3名子女之扶養費，每名子女每月儘多出202元之扶
     養費用，尚屬合理範圍。而此606元若予以分配債權人，依
     債權比例，異議人戊○公司每月僅可多分47元，況且債務
     人扣除還款金額12,000元及每月生活必要支出費用19,456
     元，每月僅剩餘5,44元，足見相對人已盡力撙節開支用以
     還款，已如前述，故異議人此部分尚無理由。至於異議人
     戊○公司雖又主張債務人自陳須與兄弟姐妹共同扶養居住
     在安養院之母親每月3,800元，但其母屆滿65歲即領有每月
     至少3,000元之老人年金補助，尚不論是否尚領有其它相關
     政府補助款，每月之扶養費用將可再酌減600元云云。然查
     ，如異議人所陳債務債務人之母親未來是否可領取之老人
     年金？是否符合請領資格？及其金額為何等？均屬未知之
     事項，亦未見異議人舉證以實其說，殊不得逕以該未知之
     收入逕認債務人確有此項月收入而增加債務人之償還金額
     。
 三、異議人戊○行銷股份有限公司又主張稱債務人55年生，年
     僅45歲，正值壯年，具有相當之工作能力，如依更生方案
     ，將減免262萬元債務，不合理，有違信消費者債務清理條
     例立法目的云云。惟按，更生方案之最終清償期，自認可
     更生方案裁定確定之翌日起不得逾6年。但有特別情事者，
     得延長為8年。消費者債務清理條例第53條第2項第3款定有
     明文。本件債務人提出清償期8年之更生方案，於法已屬最
     長清償期，異議人認此部分不合理、違背消費者債務清理
     條例立法目的云云，洵無足採。
 四、異議人戊○行銷股份有限公司再主張本件更生方案履行期
     間債務人之三名未成年子女將於更生期間成年，屆時債務
     人不需支付扶養費，是應於該名子女成年時，應提高債務
     人還款金額至少2,652元至7,956元，應分階段方式清償，
     始為公允，另一異議人己○商業銀行股份有限公司亦執相
     同異議理由。惟查，債務人之更生方案應否准許，係以是
     否公允為斷，並依個案不同之情形加以認定，因此，法院
     自得參酌債務人之收入、支出情形認定清償數額是否公允
     ，非僅以清償之比例判斷更生方案是否公允，且要求債務
     人如異議人所設計三階段更生方案恐過於複雜，且債務人
     之子女於成年後亦非確定立即進入職場，又依目前社會情
     狀，子女於20歲後仍繼續就學者且須靠家庭扶助者則所在
     多有（以目前學制一般就讀至大學畢業至少為23歲），如
     不顧及債務人之實際清償能力，致使債務人雖一時得以勉
     力為之，但終將無以為繼，屆時反不利於全體債權人債權
     受償。至子女成年後是否會給予債務人孝親費，則更屬不
     確定事項，異議人自難據此主張原更生方案不當。因此，
     倘審認無擔保及無優先權債權受償總額，高於聲請更生前
     二年之收入扣除自己及依法應受其撫養者所必要生活費用
     之數額後，認定系爭更生方案之條件公允，則無不合。查
     原裁定認可之更生方案，無擔保及無優先權債權債權受償
     總額為1,152,000元；而債務人名下並無可資換價之不動產
     等較高價值之財產，其聲請更生前二年間，可處分所得，
     扣除自己及依法應受其扶養者所必要生活費用後，餘額為
     69,530元【計算式：計算式：536,474元-19,456元x24】，
     此有債務人財產及收入狀況說明書及更生方案在卷可稽（
     見99司執消債更卷第122頁），則更生方案之無擔保及無優
     先權債權受償總額，顯然高於上開餘額。原認可裁定依據
     債務人經濟能力與債務人生活費用後，認定債務人每1個月
     為1期，共96期，每期12,000元，為期8年，合計為1,152,
     000元，清償比例達30.56%，揆諸上開說明，尚屬公允、可
     行。
伍、綜上，相對人所提更生方案之條件乃屬公允，復無債清條例
    第64條第2項及第63條第1項規定之情形，則本院司法事務官
    不經債權人會議可決，逕依債清條例第64條第1項規定認可
    相對人所提之更生方案，洵屬有據、適當，異議人所持前開
    理由均無可採。本件異議為無理由，應予駁回，爰裁定如主
    文。
中　　華　　民　　國　100　　年　　4　　月　　18　　日
                  民事第一庭    法　官　詹秀錦
以上正本係照原本作成。
如不服本裁定應於送達後10日內向本院提出抗告狀，並繳納抗告
費新臺幣1千元。
中　　華　　民　　國　 100　　年　　4 　　月　　18　　日
                      　　　    書記官　施嘉玫
